【裁判字號】    89,台上,7129
【裁判日期】    891123
【裁判案由】    傷害致人於死
【裁判全文】
最高法院刑事判決                              八十九年度台上字第七一二九號
    上  訴  人  乙○○
                丙○○
                甲○○
    共      同
    選任辯護人  吳
右上訴人等因傷害致人於死案件，不服台灣高等法院台中分院中華民國八十七年七月
九日第二審更審判決 (八十七年度上更(一)字第九號，起訴案號：台灣台中地方法院檢
察署八十三年度偵字第五六二號) ，提起上訴，本院判決如左：
    主  文
原判決撤銷，發回台灣高等法院台中分院。
    理  由
本件原判決認定上訴人乙○○、丙○○、甲○○於民國八十二年十一月二十七日晚上
，與方振益 (具有軍人身分另由軍事法庭審理) 及友人陳意乾、楊惠菁、「小玲」、
「小芳」等人，同往台中市○○路○段八十七號六樓客來思樂ＫＴＶ唱飲娛樂，中途
乙○○另以電話邀約友人張朝貴（具有軍人身分另由軍事檢察官不起訴處分) 前來同
樂。惟乙○○等人因方振益在ＫＴＶ內走錯包廂，而與隔鄰之客人發生衝突，進而互
毆，當張朝貴駕駛ＯＵ－一一九五號自用小客車，附載朋友朱正裕、江明治一同前往
，於同日晚上十二時許抵達客來思樂ＫＴＶ樓下欲上樓時，適與匆忙下樓之乙○○、
丙○○、甲○○、方振益等四人相遇，經告知後，渠等七人乃相約轉往台中市○○路
芳庭茶藝館喝茶。抵達後，丙○○發現其女友楊惠菁未跟上，張朝貴遂駕車載同丙○
○、甲○○、方振益返回客來思樂ＫＴＶ尋找楊惠菁，其餘之人則在芳庭茶藝館等候
。當方振益等四人返抵客來思樂ＫＴＶ樓下時，負責該ＫＴＶ安全工作之統振保全股
份有限公司（下稱統振公司）人員，誤以為欲尋釁，乃分持警棍、瓦斯噴霧器，攻擊
甫下車之方振益、丙○○、甲○○，致方振益雙眉間受傷流血，甲○○則被噴中眼睛
，張朝貴見狀迅將方振益等人載回芳庭茶藝館。丙○○、甲○○、方振益因遭保全人
員毆打，心有不甘，乃與乙○○意圖報復，共同基於傷害之犯意聯絡，商議欲討回公
道，並由方振益以電話邀集其不詳姓名之成年友人趕來助陣。八十二年十一月二十八
日凌晨一時二十五分許，先由張朝貴載方振益至台中市私立中國醫藥學院附設醫院急
診，其餘之人亦一同前往該醫院。方振益於同日凌晨二時十分許，包紮治療完畢即自
動出院，而前揭受邀之不詳姓名者，亦駕駛不詳車號之紅色自用小客車，載同亦有犯
意聯絡之另二名不詳姓名成年男子，攜帶類似開山刀之利器前來會合，隨即分乘該紅
色自用小客車、ＯＵ－一一九五號自用小客車及機車，同前往客來思樂ＫＴＶ，欲行
報復，並順便取回方振益停於該處之機車。待抵達附近停車時，張朝貴、朱正裕、江
明治因未參與謀議，僅留在車旁觀望，其餘之乙○○、丙○○、甲○○、方振益及另
三人不詳姓名者，先至附近整修中之工地，拾取多支木棍及鐵棒，隨即至客來思樂Ｋ
ＴＶ樓下廣場，分持木棍、鐵棒及類似開山刀之利器，將統振公司所有之保全車砸毀
（毀損部分未據告訴），統振公司之保全人員朱德文、施裕孟、陳賢訓、范永提、汪
德興、黃以斌等人見狀，上前阻止。丙○○等人，竟相互利用而分持木棍、鐵棒及類
似開山刀之利器，共同毆打朱德文等人，其中施裕孟首先遭一不詳姓名者以類似開山
刀之利器，朝其上身部位由上砍下，施裕孟以左手抵擋，其左手臂幾遭砍斷，致其尺
骨骨折、左側前臂伸指及曲指肌斷裂、左側尺動脈斷裂、左側撓尺正中神經斷裂，經
送醫急救後，左手手指無法自由彎曲，手部功能嚴重喪失，毀敗一肢之機能，而成重
傷害。陳賢訓則受球棒創傷，致其後腦頭皮有兩處分別為三公分及一公分之撕裂傷。
范永提背部為不詳姓名者，以木棍毆傷（范永提受傷部分未告訴）。丙○○等人並以
木棍、鐵棒、類似開山刀之利器，共同圍毆朱德文，致朱德文左後枕部七公分銳器創
深達皮下，前額部三公分、二公分銳器創均深達皮下，左下顎部二公分銳器創深達皮
下，後枕部、兩顳部、顱頂部及前額部均呈廣泛性皮下血腫，後顱頂骨呈橫軸狀線樣
骨折，左顳骨呈破碎性塌陷性骨折，左肩峰部皮下瘀血，左胸部斑塊狀皮下瘀血，合
併左側第五肋骨骨折、骨折周圍皮下血腫，左鼠蹊部皮下瘀血，右前臂八×一公分銳
器創深達皮下，左撓側、背側、前臂部斑塊狀皮下瘀血，左三角肌部皮下瘀血，右側
下腿部皮下瘀血，經醫急救，仍因頭部外傷導致顱內出血及腦挫傷，延至八十二年十
二月二日下午十一時五十分許死亡等情。因而撤銷第一審判決，依想像競合犯改判論
處上訴人等共同傷害人之身體，因而致人於死罪刑，固非無見。
惟查：(一)加重結果犯，以行為人對於加重結果之發生有預見之可能，在客觀上能預見
而主觀上不預見者為要件。刑法第二百七十七條第二項前段之傷害致人於死罪、後段
之傷害致重傷罪，係對於犯普通傷害罪致發生死亡、重傷結果所規定之加重結果犯，
依同法第十七條規定，以客觀上行為人能預見其死亡、重傷結果之發生為要件，此項
構成犯罪之事實，依刑事訴訟法第三百零八條、第三百十條第一款規定，自應於事實
欄明白認定，並於理由內說明其憑以認定之證據，方足以資論罪科刑。原判決事實僅
記載，上訴人等及方振益與另三名不詳姓名者，共同基於傷害之犯意，分持木棍、鐵
棒及類似開山刀之利器，共同毆打保全公司之人員，其中施裕孟之左手臂幾遭砍斷，
毀敗一肢之機能，而成重傷害；陳賢訓受球棒創傷，致其後腦頭皮有三公分及一公分
之撕裂傷；朱德文則因頭部外傷，導致顱內出血及腦挫傷死亡，但上訴人等人對於引
起死亡、重傷之結果，是否能預見而不預見，事實欄並未明白認定，已不足為適用法
律之依據。又傷害致人於死罪及傷害致重傷罪，以行為人對於傷害行為有犯意，對於
死亡及重傷之結果「客觀上能預見」，而「主觀上不預見」者為限，倘行為人對於死
亡、重傷之結果有預見，而其結果又不違背其本意時，則屬故意範圍。原判決理由說
明：上訴人等人分持木棍、鐵棒及類似開山刀之利器圍毆被害人等，因下手甚重，致
朱德文傷重死亡、施裕孟喪失一肢機能之重傷，「不得謂無預見死亡或重傷之可能」
（見原判決第二十一面第四至七行），如果無訛，則上訴人等人對於被害人之死亡及
重傷之結果主觀上既有預見，即與加重結果犯之要件不合，原判決論以傷害致人於死
罪及傷害致重傷罪之想像競合犯，亦有未合。(二)有罪之判決書，須將認定之犯罪事實
詳記於事實欄，然後於理由內逐一說明其憑以認定之證據，使事實與理由兩相一致，
方為合法。原判決事實認定，乙○○、丙○○、甲○○、方振益與另三名不詳姓名者
，共同基於傷害之犯意，而共同犯罪（見原判決第三面第五至十二行及第十七行），
且已敘明方振益之弟方文宏，未參與犯罪（見原判決第十八至二十面理由一之(十三)）；
乃理由欄卻說明「上訴人等三人與方文宏、方振益及其他二位不詳姓名成年男子間，
皆為共同正犯」（見原判決第二十一面末二行），前後亦自相矛盾。以上情形，或為
上訴意旨指摘所及，或為本院得依職權調查之事項，應認仍有撤銷發回更審之原因。
又共犯方振益因具有軍人身分，由軍事法庭審理，其最後判決結果如何？另原判決並
未認定上訴人等人持用球棒行兇，但陳賢訓何以受有球棒創傷？案經發回，併予查明
。
據上論結，應依刑事訴訟法第三百九十七條、第四百零一條，判決如主文。
中      華      民      國    八十九    年     十一     月    二十三    日
                              最高法院刑事第十一庭
                                  審判長法官  陳  炳  煌
                                        法官  陳  正  庸
                                        法官  陳  世  雄
                                        法官  徐  文  亮
                                        法官  張  春  福
      右正本證明與原本無異
                                              書  記  官
中      華      民      國    八十九    年     十一     月    二十七    日


司法院資訊處製作；財團法人民間司法改革基金會備份。
